【裁判字號】    89,易,366
【裁判日期】    890626
【裁判案由】    侵占
【裁判全文】
臺灣臺南地方法院刑事判決                          八十九年度易字第三六六號
    公  訴  人  臺灣台南地方法院檢察署檢察官
    被      告  丁○○
    選任辯護人  許雅芬
    選任辯護人  鄭嘉慧
右列被告因侵佔案件，經檢察官提起公訴 (八十八年度偵字第九六九七號），本院判
決如左：
    主  文
丁○○無罪。
    理  由
一、公訴事實略以；丁○○係福南汽車貨運股份有限公司（以下簡稱福南公司）之實
    際負責人，福南公司依勞工保險條例第六條、第十六條規定為勞工保險之投保單
    位並負責扣繳其員工即被保險人每月應自行負擔之保險費。詎福南公司因財務困
    難，丁○○竟基於意圖為自己或第三人不法所有之概括犯意，連續自民國八十四
    年十一月間起至八十五年七月間止；嗣復承繼上開犯意，自八十七年三月間起至
    八十七年十月間止，將其因代為扣繳而持有之保險費未依規定解繳至勞工保險局
    而侵占入己擅自挪用，合計新台幣（下同）八百八十六萬九千八百三十七元。因
    認被告涉有業務侵佔之罪嫌。
二、按犯罪事實應依證據認定之，無證據不得推定其犯罪事實；不能證明被告犯罪者
    ，即應諭知無罪之判決，刑事訴訟法第一百五十四條、第三百零一條第一項分別
    定有明文。又告訴人之告訴，係以使被告受刑事訴追為目的，是其陳述是否與事
    實相符，仍應調查其他證據以資審認，最高法院五十二年度台上字第一三００號
    亦著有判例。按侵占罪之成立，以擅自處分自己持有之他人所有物，或變易持有
    之意為所有之意，而逕為所有人之行為，為其構成要件，雖行為之外形各有不同
    ，要必具有不法所有之意思，方與本罪構成之要件相符，又業務上侵占罪，以就
    業務上持有他人之物，變更意思而不法據為自己或第三人所有為其構成要件最高
    法院十九年上字第一０五二號、二十二年上字第一三三四號分別著有判例。
三、本件公訴人認被告涉有業務侵占罪嫌，無非以上揭事實，業據告發人勞工保險局
    告發在卷，並有該局製作之福南公司勞保費繳納情形表、同公司各月份被保險人
    自行負擔部分保險費金額表等在卷佐證為論據，訊據被告丁○○則矢口否認有若
    何業務侵佔罪行，辯稱：「（一）、刑法上侵佔罪，須持有人變易其原來之持有
    意思為不法所有之意思，始能成立，如僅將持有物延不交還或有其他原因致一時
    未能交還，既因缺乏主觀要件，即難遽以該罪相繩。（最高法院六十八年台上字
    第三一四六號判例參照），福南公司自八十四年間起及營業不善，處於虧損狀態
    ，員工薪資發放均已有困難，何況其他支出，故福南公司並非欲不法拒繳保險費
    ，實因虧損致無法按時繳納，又既已虧損，則如何有餘款可供侵佔。（二）、被
    告為使公司繼續營運，多次提供私人財產予公司運用，金額高達一千多萬，亦足
    證被告無不法所有之意圖。（三）、福南公司由會計師查核之簽證報告中比較資
    產負債表可明確看出至八十四年底，已虧損一億貳千三百八十六萬元，而至八十
    五年底，更虧損達一億元一千三百五十一萬元，至整體資本淨值總額更呈負債狀
    況，尚負債一億零一百六十四萬元，被告為使公司能繼續經營，以免員工生計受
    損，尚主動將私人財產以現金或發票方式拿出供公司使用，公司雖於員工薪資表
    記載按月扣繳勞保費用，但其僅是書面製作，實際上是付不出此筆費用，再者，
    勞保之被保險人雖為員工，然投保單位是福南公司，只要公司確實已為員工加保
    ，員工權益即受保障，縱有欠繳保費情況，勞保局追究之對象為福南公司，而非
    員工個人，故員工勞保權益並不受影響」云云。提出資產負債表影本，支票影本
    ，並請求傳訊證人林鎰川、丙○○、乙○○、甲○○、己○○。
四、經查；被告為福南公司實際負責人一節，業據被告坦承在卷，此部分已無庸調查
    。福南公司於八十四年間確已經營不善，大量虧損一億餘元，此業據證人己○○
    （公司原負責會計人員）、戊○○於本院審理中證述屬實（分見本院之89.2.21
    ，89.5.16審理筆錄），被告因公司財務有困難，由被告拿錢出來周轉一節，並
    據證人己○○證述屬實（見同上筆錄），證人林鎰川（公司原負責人）證稱；「
    因為公司一直賠錢，員工薪水總是要先發，再來要買汽油，否則車子也沒有辦法
    開動，是因為週轉不靈，並不是有意要積欠保費，我們真的不是惡意的，我弟弟
    還拿了土地去借錢，其實應該要增資才對」（見89.3.6審判筆錄），嗣經本院函
    請財政部台灣省南區國稅局檢送該公司之民國八十四年至八十七年營利事業所得
    稅申報書參辦，經核閱結果，福南公司確于上開時間呈大量虧損，有該局
    89.5.30 南市資字第89017306號函所檢附申報書附卷足憑，雖國稅局核定福南公
    司有營業所得，但該公司申報則為虧損，國稅局之立場以收稅為目的，依吾人所
    習之「拔鵝毛」理論，國稅局即使你虧損，依其習性、立場要也不可能認定事業
    虧損，本院認此部分應以證人及會計師戊○○之證言可採。
五、福南公司於民國八十四年至八十七年間大量虧損，週轉不靈，已如前述，賴被告
    以土地、開支票調現供公司周轉，資金狀況已呈焦頭爛耳，支付員工薪資以維公
    司正常營運都有困難，尚且還要支付汽油、稅金、雜支，因此，被告辯稱員工薪
    資部分係扣除代扣員工保險費部分，也即只發平素實領部分，代扣勞工保險費部
    分，帳面雖登載有代扣，其實並未代扣，因為實在籌不出錢，（見證人丙○○
    89.2.21證言）。
六、綜上所述，福南公司於八十四至八十七年間虧損連年，公司周轉端賴被告籌錢支
    應，被告雖於公司報表上載明有代扣員工自付額保險費，實際上則並未代扣，則
    該代扣部分既未實際存在，自不生侵佔問題，此外，並無其他積極證據可資證明
    被告有業務侵佔，綜上所述，參互印證，被告既未因業務上持有員工之代扣勞保
    費，實與業務侵占之構成要件不符，積欠勞保局勞保費純屬民事糾葛，應另循民
    事訴訟程序解決。被告犯罪不能證明，依首開說明，自應為無罪之諭知，以昭審
    慎。
據上論斷，應依刑事訴訟法第三百零一條第一項，判決如主文。
本案經檢察官李白松到庭執行職務
中    華    民    國      八十九      年      六      月    二十六      日
                                  臺灣臺南地方法院刑事第一庭
                                          法  官  何清池
右正本證明與原本無異。
如不服本判決應於判決送達後十日內向本院提出上訴狀。
                                          書記官  李春法
中    華    民    國      八十九      年      六      月    二十六      日


司法院資訊處製作；財團法人民間司法改革基金會備份。
